臺灣臺中地方法院刑事判決　　　　　　　 96年度易字第550號
公　訴　人　臺灣臺中地方法院檢察署檢察官
被　　　告　乙○○
　　　　　　戊○○
上列被告等因詐欺案件，經檢察官提起公訴（96年度偵緝字第77
、78號）及移送併辦（臺灣桃園地方法院檢察署96年度偵緝字第
632號、臺灣臺中地方法院檢察署95年度偵字第11758號），被告
二人均於準備程序中就被訴事實為有罪之陳述，受命法官於聽取
當事人之意見後，由本院合議庭裁定以簡式審判程序判決如下：
    主    文
乙○○幫助連續意圖為自己不法之所有，以詐術使人將本人之物
交付，處有期徒刑肆月，如易科罰金，以銀元參佰元即新臺幣玖
佰元折算壹日。
戊○○連續幫助連續意圖為自己不法之所有，以詐術使人將本人
之物交付，處有期徒刑伍月，如易科罰金，以銀元參佰元即新臺
幣玖佰元折算壹日。
    犯罪事實及理由
一、乙○○、戊○○均可預見將金融機構存摺、提款卡（含密碼
    ）無故交予他人使用，將可能流為詐騙集團作為「人頭帳戶
    」使用之詐騙工具，使受騙之人因陷於錯誤而將金錢匯入該
    「人頭帳戶」內，乙○○仍基於縱若有人持以犯詐欺取財罪
    亦不違反其本意之幫助犯意，於民國九十四年六月間某日，
    在桃園縣中壢市不詳地點，將其所有之合作金庫商業銀行平
    鎮分行存款帳戶（帳號為0000000000000號號
    ，下稱合作金庫銀行平鎮分行帳戶）之存摺、提款卡（含密
    碼），以新臺幣（下同）二千元之代價，出售交付予真實姓
    名年籍不詳、年紀約三十幾歲之成年男子（下稱前開成年男
    子）使用；戊○○則仍基於縱若有人持以犯詐欺取財罪亦不
    違反其本意之幫助概括犯意，先於九十五年一月間某日，在
    臺北縣汐止市○○路上不詳地點，將其所有之萬通商業銀行
    汐止分行存款帳戶（萬通商業銀行嗣已併入中國信託商業銀
    行，帳號為000000000000號，下稱中國信託商
    業銀行帳戶）之存摺、提款卡（含密碼），以三千元之代價
    ，出售交付予真實姓名年籍不詳、年紀約四十幾歲且自稱
    「羅先生」之成年男子（下稱「羅先生」）使用，再於同年
    月下旬某日，在前開臺北縣汐止市○○路上之同一不詳地點
    ，將其所有之合作金庫商業銀行基隆分行存款帳戶（帳號為
    000000000000號，下稱合作金庫銀行基隆分行
    帳戶），以三千元之代價，出售交付予「羅先生」使用。前
    開成年男子取得乙○○之前開合作金庫銀行平鎮分行帳戶及
    「羅先生」先後取得戊○○之前開中國信託商業銀行帳戶、
    前開合作金庫銀行基隆分行帳戶之存摺、提款卡（含密碼）
    後，旋即與真實姓名年籍不詳之二以上成年人所組成之詐欺
    取財集團（下稱前開詐欺取財集團），共同基於意圖為自己
    不法所有之概括犯意聯絡，先後於：1.九十五年二月十一日
    凌晨某時，前開詐欺取財集團成員以援交為由，透過電腦網
    際網路與在臺中市○區○○路三六五巷四十號二樓住處內上
    網之丁○○聊天並商談援交細節，並詐稱須先確認丁○○是
    否為警察人員始能見面，致使丁○○誤信為真、陷於錯誤，
    接續於翌日二十二時三十二分迄三十八分止，依前開詐欺取
    財集團成員指示，均以自動櫃員機先後將二萬三千元、一萬
    二千元、一千元、一千元、一萬四千元，合計五萬一千元之
    五筆金錢轉帳存入前開中國信託商業銀行帳戶內，而受有財
    產上損害；2.九十五年三月五日凌晨四時十五分許，前開詐
    欺取財集團成員透過電腦網際網路與在臺中縣沙鹿鎮○○里
    ○○路八一巷十號住處內上網之甲○○聊天，詐稱相約見面
    須先付款等語，致使甲○○誤信為真、陷於錯誤，接續於同
    日凌晨五時十九分許、翌日（六日）二十二時許，依前開詐
    欺取財集團成員指示，均以自動櫃員機先後將二萬九千九百
    八十三元轉帳存入前開合作金庫銀行平鎮分行帳戶內、將二
    萬九千九百八十九元轉帳存入前開合作金庫銀行基隆分行帳
    戶內，而受有財產上損害；3.九十五年三月三日某時，前開
    詐欺取財集團成員透過電腦網際網路與丙○○聊天，並詐稱
    須先確認丙○○是否為警察人員始能見面，致使丙○○誤信
    為真、陷於錯誤並於同年月六日再以電話與前開詐欺取財集
    團成員聯繫後，旋即於同日二十時四十四分許，以自動櫃員
    機將四千一百四十二元轉帳存入前開合作金庫銀行平鎮分行
    帳戶內，而受有財產上損害。嗣丁○○、甲○○、丙○○均
    察覺有異，始知受騙並報警而循線查悉上情。
二、本案證據：
  (一)被告乙○○、戊○○於本院審理時之自白。
  (二)被害人即證人丁○○、甲○○、丙○○分別於警詢時之證述
    。
  (三)卷附合作金庫銀行平鎮分行函併附前開合作金庫銀行平鎮分
    行帳戶之開戶資料及交易明細表各一件（見臺灣桃園地方法
    院檢察署九十六年度偵字第二八一三號偵查卷三三、三四頁
    ）；中國信託商業銀行函併附前開中國信託商業銀行帳戶之
    開戶資料及帳戶歷中交易查詢表各一件（見臺灣臺中地方法
    院檢察署九十五年度偵字第一一七五八號偵查卷五七、七三
    至八七頁）；合作金庫銀行基隆分行函併附前開合作金庫銀
    行基隆分行帳戶之開戶資料及交易明細表各一件（見臺灣臺
    中地方法院檢察署九十五年度偵字第一一七六一號偵查卷）
    。
  (四)卷附甲○○遭詐騙之自動櫃員機存款執據二紙及丙○○遭詐
    騙之自動櫃員機存款執據一紙。
三、論罪科刑：
  (一)新舊法比較：被告二人行為後，刑法業於九十四年二月二日
    修正公布，於九十五年七月一日施行，且按行為後法律有變
    更者，適用行為時之法律，但行為後之法律有利於行為人者
    ，適用最有利於行為人之法律，現行刑法第二條第一項訂有
    明文。此條規定乃與刑法第一條罪刑法定主義契合，而貫徹
    法律禁止溯及既往原則，係規範行為後法律變更所生新舊法
    律比較適用之準據法，是刑法第二條本身雖經修正，但刑法
    第二條既屬適用法律之準據法，本身尚無比較新舊法之問題
    ，應一律適用裁判時之現行刑法第二條規定，以決定適用之
    刑罰法律，先予敘明。又以本次刑法修正之比較新舊法，應
    就罪刑有關之共犯、未遂犯、想像競合犯、牽連犯、連續犯
    、結合犯，以及累犯加重、自首減輕暨其他法定加減原因與
    加減例等一切情形，綜其全部罪刑之結果而為比較，最高法
    院九十五年五月二十三日著有九十五年度第八次刑庭會議決
    議可資參照。經查：
  1.刑法第三百三十九條第一項詐欺取財罪，法定刑得科或併科
    銀元一千元以下罰金，依修正後刑法施行法增訂第一條之一
    ：「中華民國九十四年一月七日刑法修正施行後，刑法分則
    編所定罰金之貨幣單位為新臺幣。九十四年一月七日刑法修
    正時，刑法分則編未修正之條文定有罰金者，自九十四年一
    月七日刑法修正施行後，就其所定數額提高為三十倍。但七
    十二年六月二十六日至九十四年一月七日新增或修正之條文
    ，就其所定數額提高為三倍」及刑法第三十三條第五款修正
    為：「主刑之種類如下：五、罰金：新臺幣一千元以上，以
    百元計算之」等規定觀之，依修正後之法律，刑法第三百三
    十九條第一項詐欺取財罪所得科處之罰金刑最高為新臺幣三
    萬元、最低為新臺幣一千元，然依被告二人行為時之刑罰法
    律，即罰金罰鍰提高標準條例第一條前段規定之提高倍數十
    倍及修正前刑法第三十三條第五款規定之罰金最低額一元計
    算，則刑法第三百三十九條第一項之詐欺取財罪所得科處之
    罰金最高為銀元一萬元，最低額為銀元十元，若換算為新臺
    幣，最高額雖與新法同為新臺幣三萬元，然最低額僅為新臺
    幣三十元。因此，比較上述修正前、後之刑罰法律，自以被
    告二人行為時關於科處罰金刑之法律較有利於被告。
  2.修正前刑法第五十六條連續犯之規定業已刪除，原屬連續犯
    之數個犯罪行為，依新法應數罪併罰，二者相較，修正前之
    規定可依裁判上一罪論處，修正前之規定顯較有利於被告二
    人，應依修正前刑法第五十六條之連續犯規定論處。
  3.綜合上述各條文修正前、後之比較，揆諸前揭最高法院決議
    及修正後刑法第二條第一項前段、後段規定之「從舊、從輕
    」原則，被告二人自應適用其行為時之法律，即依修正前刑
    法之相關規定及罰金罰鍰提高標準條例第一條前段之規定論
    處。
  4.至刑法第三十條幫助犯之規定，於九十四年一月七日修正、
    九十五年七月一日施行前之規定為：「幫助他人犯罪者，為
    從犯。雖他人不知幫助之情者，亦同。從犯之處罰，得按正
    犯之刑減輕之。」，修正施行後之規定則為：「幫助他人實
    行犯罪行為者，為幫助犯。雖他人不知幫助之情者，亦同。
    幫助犯之處罰，得按正犯之刑減輕之。」，揆諸本條之修正
    理由係為確認幫助犯採共犯從屬性說之「限制從屬形式」，
    並避免「從犯」之不同解讀，而將「從犯」修正為「幫助犯
    」，並明示幫助犯之成立，亦以被幫助者著手犯罪之實行，
    且具備違法性為必要，而將條文文字修正為「幫助他人實行
    犯罪行為者，為幫助犯」。顯見修正前、後刑法第三十條關
    於幫助犯之規定，僅作文字修正，並無有利、不利之情形，
    自無新舊法比較適用之問題，附此敘明（最高法院九十五年
    度臺上字第六○一六號判決參照）。
  (二)按刑法上之幫助犯，係指以幫助之意思，對於正犯資以助力
    ，而未參與實施犯罪之行為者而言（最高法院四十九年臺上
    字第七七號判例參照）。次按連續幫助與幫助連續原屬有別
    ，如基於概括犯意，多次幫助他人犯罪，為連續幫助；如以
    一幫助行為，幫助他人連續犯罪，則為幫助連續，就幫助犯
    言，僅有一次之犯罪行為（最高法院八十六年度臺上字第五
    六八○號、八十七年度臺上字第三八六五號判決參照）。查
    前開成年男子取得被告乙○○之前開合作金庫銀行平鎮分行
    帳戶，及「羅先生」先後二次取得被告戊○○之前開中國信
    託商業銀行帳戶、前開合作金庫銀行基隆分行帳戶後，旋與
    前開詐欺取財集團成員先後共同詐騙被害人丁○○、甲○○
    、丙○○，致其等三人均遭詐騙而各將前揭金錢轉帳存入被
    告二人之前揭帳戶內，均受有財產上損害，有如前述。是核
    兼括前開成年男子、「羅先生」在內等前開詐欺取財集團成
    員，均係犯刑法第三百三十九條第一項之詐欺取財罪。又前
    開成年男子、「羅先生」等前開詐欺取財集團成員先後詐騙
    甲○○、丙○○（即被告乙○○部分）之詐欺取財行為，時
    間緊接，手段類似；先後詐騙丁○○、甲○○（即被告戊○○部分）之詐欺取財行為，亦時間緊接，手段類似，均係觸
    犯犯罪構成要件相同之罪名，顯均係基於概括犯意而為之，
    為連續犯之裁判上一罪關係，依修正前刑法第五十六條之規
    定，應論以連續詐欺取財罪。另被告二人均僅係提供交付前
    揭帳戶供作前開詐欺取財集團成員前揭連續詐欺取財之存款
    帳戶工具使用，顯均係基於幫助他人連續詐欺取財之犯意，
    且被告二人提供帳戶予他人之行為，均係屬刑法詐欺取財罪
    構成要件以外之行為，被告二人既均以幫助他人犯罪之意思
    而參與犯罪構成要件以外之行為，依刑法第三十條第一項前
    段幫助犯之規定，核被告二人所為，均係犯刑法第三百三十
    九條第一項之幫助連續詐欺取財罪。公訴意旨雖僅論及被害
    人甲○○遭詐騙之事實，惟然前開未經起訴之被害人丁○○
    、丙○○遭詐騙之部分，核與前開詐欺取財集團成員詐騙甲○○之犯行均有連續犯之裁判上一罪關係，基於審判不可分
    之原則，為起訴效力所及，本院自應併予審理，併予敘明。
  (三)前開成年男子、「羅先生」等前開詐欺財財集團成員間所為
    之前開詐欺取財犯行，均各有犯意聯絡及行為分擔，固均各
    為共同正犯，惟幫助犯係從犯，從屬正犯而成立，刑法上既
    無「共同幫助」之情，則被告二人所為之前揭幫助詐欺取財
    犯行，當亦無「幫助共同」之可言（司法院廳刑一字第一
    一○四號函亦同此見解），附此敘明。
  (四)前開成年男子、「羅先生」等前開詐欺取財集團成員各以同
    一詐騙手段詐騙被害人丁○○、甲○○，則被害人丁○○、
    甲○○嗣遭詐騙而轉帳存款之行為雖均有多次，惟其均時間
    緊密，各侵害同一法益，依一般社會觀念，在刑法評價上，
    均應視為數次之接續實施，各為包括一罪之接續犯。
  (五)被告戊○○先後二次出售交付前開中國信託商業銀行帳戶、
    前開合作金庫銀行基隆分行帳戶之幫助連續詐欺取財犯行，
    時間緊接，犯罪構成要件相同，顯係基於概括犯意為之，應
    依修正前刑法第五十六條連續犯之規定論以一罪，並加重其
    刑。
  (六)被告二人均係幫助他人犯詐欺取財罪，為從犯，本院衡其犯
    罪情節較正犯為輕，爰依刑法第三十條第二項之規定，按正
    犯之刑減輕之，其中被告戊○○部分並先加後減之。
  (七)爰審酌被告二人貪圖小利，不思以正當方法賺取財物，提
    供金融機構帳戶供他人非法使用，被告戊○○更係出售交付
    二不同銀行帳戶供他人非法使用，助長社會犯罪風氣及增加
    緝犯罪之困難，其行為殊屬不當，又被告二人之幫助詐欺取
    財犯行部分，遭詐騙之被害人均各有二人，其中被告乙○○
    之幫助詐欺取財犯行被害人（即甲○○、丙○○）遭詐騙之
    金額合計逾三萬四千元、被告戊○○之幫助詐欺取財犯行被
    害人（即丁○○、甲○○）遭詐騙之金額合計逾八萬元，且
    被告二人迄今均未與被害人達成和解並賠償損害，再兼衡被
    告二人均於偵查中飾詞卸責、否認犯行，惟嗣於本院審理時
    均坦承犯行、尚知醒悟之犯罪後態度，及被告二人本身並未
    實際參與本案詐欺取財之犯行、可非難性較小，暨被告二人
    於本案行為前尚均無經法院判處有罪之刑事犯罪紀錄，有臺
    灣高等法院被告前案紀錄表及臺灣臺中地方法院檢察署刑案
    資料查註紀錄表附卷可按等一切情狀，分別量處如主文所示
    之刑，並均諭知易科罰金之折算標準，以示懲儆。而按刑法
    第四十一條第一項前段規定，於九十四年一月七日修正、九
    十五年七月一日施行前之規定為：「犯最重本刑為五年以下
    有期徒刑以下之刑之罪，而受六個月以下有期徒刑或拘役之
    宣告，因身體、教育、職業、家庭之關係或其他正當事由，
    執行顯有困難者，得以一元以上三元以下折算一日，易科罰
    金。」；又被告行為時之易科罰金折算標準，修正前罰金罰
    鍰提高標準條例第二條（現已刪除）規定，就其原定數額提
    高為一百倍折算一日，則本件被告行為時之易科罰金折算標
    準，應以銀元一百元、二百元、三百元折算一日，經折算為
    新臺幣後，應以新臺幣三百元、六百元、九百元折算為一日
    。修正施行後之規定則為：「犯最重本刑為五年以下有期徒
    刑以下之刑之罪，而受六個月以下有期徒刑或拘役之宣告者
    ，得以新臺幣一千元、二千元或三千元折算一日，易科罰金
    。」比較修正前後之易科罰金折算標準，以被告行為時關於
    易科罰金之規定，較有利於被告，自應依適用被告二人行為
    時之舊法，依修正前刑法第四十一條第一項前段、修正前罰
    金罰鍰提高標準條例第二條之規定，諭知易科罰金之折算標
    準，附此敘明。
四、應適用之法條：依刑事訴訟法第二百七十三條之一第一項、
    第三百十條之二、第四百五十四條第一項、第二百九十九條
    第一項前段，刑法第二條第一項前段、（修正前）第五十六
    條、第三十條第一項、第二項、第三百三十九條第一項、（
    修正前）刑法第四十一條第一項前段，罰金罰鍰提高標準條
    例第一條前段、（修正前）第二條，現行法規所定貨幣單位
    折算新臺幣條例第二條，判決如主文。
五、如不服本判決，得於判決書送達後十日內，以書狀敘述理由
    ，向本庭提出上訴（須附繕本）。
中　　華　　民　　國　　96　　年　　6 　　月　　29　　日
                  刑事第九庭    法　官　何世全
以上正本證明與原本無異。
　　　　　　　　　　　　　　　　書記官  童洪芳美
中　　華　　民　　國　　96　　年　　6 　　月　　29　　日
附錄論罪科刑法條：
刑法第三百三十九條第一項
意圖為自己或第三人不法之所有，以詐術使人將本人或第三人之
物交付者，處五年以下有期徒刑、拘役或科或併科一千元以下罰
金。
